【裁判字號】    89,上更(一),145
【裁判日期】    890607
【裁判案由】    重利等
【裁判全文】
臺灣高等法院臺南分院刑事判決          八十九年度上更（一）字第一四五號  Ｇ
      上  訴  人  台灣台南地方法院檢察署檢察官
      上  訴  人
      即  被  告  甲  ○  ○
右上訴人因被告重利案件，不服臺灣臺南地方法院八十六年度訴字第一五八號中華民
國八十六年九月十一日第一審判決（起訴案號：臺灣臺南地方法院檢察署八十五年度
偵字第九二六一號），提起上訴，判決後經最高法院發回更審，本院判決如左：
      主      文
原判決關於甲○○常業重利及定執行刑部分均撤銷。
甲○○被訴常業重利部分無罪。
      理      由
一、公訴意旨略以：被告甲○○自民國（下同）八十五年間（應係八十三年九月間）
    起，在台南縣永康市○○○路二三一巷二十弄五號，經營地下錢莊，並僱請顧光
    華（業經判處罪刑確定）負責接聽電話及收帳，乘人急迫之際，以月息二十分之
    高利，借款予林玉振、黃壎芳、汪福霖、及其他不詳姓名人，而取得與原本顯不
    相當之重利，並以此為常業，迄同年八月九日下午八時四十分許，始為警在上址
    查獲並扣得帳冊十一本。案經台南市警察局第一分局報請偵辦，因認被告甲○○
    犯有刑法第三百四十五條之常業重利罪嫌云云。
二、按犯罪事實應依證據認定之，無證據不得推定其犯罪事實；又不能證明被告犯罪
    者，應諭知無罪之判決；刑事訴訟法第一百五十四條、第三百零一條第一項分別
    定有明文。公訴人認被告甲○○犯有上開常業重利罪嫌，係以林玉振、黃壎芳、
    汪福霖之妻黃梅玉之供述，及有扣案之帳冊十一本等由為論據。訊據被告甲○○
    固不諱言有借款予林玉振、黃壎芳、洪秀霞之事實，惟矢口否認有何常業重利之
    犯行，並辯稱：其借錢予林玉振二次各十八萬元，前一次未計息，後一次月息三
    分；借錢予黃壎芳多次共計一百三十萬元，月息亦係三分；借錢十萬元予洪秀霞
    ，因僅借用三日故未取息；另汪福霖部分係投資及會錢，並非借款等語。經查證
    人林玉振在警訊中固證稱：伊向被告甲○○先後二次借款，利息每月二十分計算
    云云；另證人黃壎芳在警訊中固亦證稱：伊共向被告甲○○借款一百三十萬元，
    每十日支付利息十六萬九千元，合月息四十分云云。惟證人林玉振嗣在原審已具
    結改證稱：八十三年九月間，先後向被告甲○○借兩次錢，第一次因伊太太患重
    病沒計利，第二次是三分月息，即一萬元一個月三百元云云；證人黃壎芳在原審
    亦具結改證稱：八十四年間共向被告甲○○借款一百三十萬元，利息為月息三分
    ，警訊筆錄不實云云；繼在本審亦具結證稱：向被告甲○○共借一百三十萬元，
    在警訊中並未說借一百三十萬元每十日還利息十六萬九千元，利息應係月息三分
    才對各等語在卷（見原審卷第五十九、九十六頁、本審卷第七十六頁），已見該
    二證人先後供述不一而有瑕疵，且該二證人嗣在法院審理中之證詞，既均經具結
    始為供述，自較該二證人在警訊時未經具結之供述為可採，被告甲○○未對證人
    林玉振、黃壎芳收取月息二十分或四十分之重利盤剝已明。次查證人洪秀霞在本
    院上訴審調查時，雖具結證稱：伊向被告甲○○借十萬元，有先扣利息，後利息
    二、三天就收一萬多元，付了二個月就二十幾萬元云云（見上訴審卷第二十九頁
    ）；惟證人洪秀霞之該證言，不惟已為被告甲○○所堅詞否認，並稱僅借三天未
    計息，且錢交付後即未再見洪秀霞等語。按時下民間借貸鮮有二、三天即計收利
    息者，證人洪秀霞稱被告甲○○二、三天即收取利息，亦與民間借貸習慣有違，
    況苟證人洪秀霞所言借十萬元二、三天付息一萬多元，二個月已付二十幾萬元等
    語為真，洪女既有二十幾萬元付息，又何必再向被告甲○○借十萬元，任由被告
    甲○○重利盤剝，是證人洪秀霞之證言顯非事實，亦難據為被告甲○○不利之證
    明。又檢察官另指之借款人汪福霖，微論始終迄未出面就借貸情況說明，證人即
    汪福霖之妻黃梅玉在警訊中，就汪福霖究竟借貸多少錢？利息多少？亦均答以「
    不知道」、「不清楚」等語，且被告甲○○亦矢口否認有貸款予汪福霖之情事，
    再參諸原審審理中證人侯靜芬證稱：杜劉素珠說要投資汪福霖的店等語（見原審
    卷第六十頁），及證人杜劉素珠證稱：甲○○與汪福霖好像投資三溫暖，伊投資
    一百萬元等語各情（見原審卷第一二六頁），益足證被告甲○○與汪福霖間之金
    錢往來，係投資而非借貸之關係無訛。至證人張清標及原審同案被告顧光華二人
    ，因係於被告甲○○借款予林玉振後，林玉振未能清償借款，顧光華為解決該債
    務始向張清標索討五萬元，是該二人既未參與被告甲○○之出借款項行為，所言
    亦難據為被告甲○○有重利犯行之不利證據，雖其中同案被告顧光華業經原審同
    案判處共同重利罪刑確定，亦不足影響本院對被告甲○○有無重利事實之認定。
    另扣案之帳冊十一本，查係被告甲○○多年之紀事簿冊，業據本院調閱，並就內
    容訊問被告在卷，亦無從據各該簿冊認定被告甲○○有重利之事實。
三、綜上各情，參互觀之，足認被告甲○○所辯尚堪採信，此外復查無其他積極確切
    證據，足以證明其有常業重利之犯行，本件不能證明被告甲○○犯常業重利罪。
    原審疏未詳究遽對被告甲○○論罪科刑，自有未合。檢察官上訴意旨，認原判決
    量刑過輕，固無足取；惟被告上訴意旨，否認犯罪，指摘原審對其此部分判決不
    當，則為有理由，應由本院將原審此部分判決及定應執行刑部分，均予以撤銷，
    改判其被訴常業重利部分無罪。
四、據上論斷，應依刑事訴訟法第三百六十九條第一項前段、第三百六十四條、第三
    百零一條第一項，判決如主文。
本案經檢察官楊秀美到庭執行職務。
中    華    民    國      八十九      年      六      月      七        日
                                  臺灣高等法院臺南分院刑事第二庭
                                      審判長法官  游    明    仁
                                            法官  蘇    重    信
                                            法官  林    永    茂
右正本證明與原本無異。
如不服本判決，應於判決送達後十日內向本院提出上訴狀，其未敘述理由者並應於提
出上訴狀後十日內向本院補提理由書（應附繕本)。
                                      法院書記官  楊    清    旺
中    華    民    國      八十九      年      六      月      九        日


司法院資訊處製作；財團法人民間司法改革基金會備份。
